【裁判字號】    97,家訴,28
【裁判日期】    970521
【裁判案由】    確認繼承派下權存在
【裁判全文】
臺灣桃園地方法院民事判決              97年度家訴字第28號
原      告  乙○
            甲○○
被      告  丙○○即莊秀祭祀公業管理人
上列當事人間請求確認派下權存在事件，於民國97年5 月7 日言
詞辯論終結，本院判決如下：
    主      文
原告之訴駁回。
訴訟費用由原告負擔。
    事實及理由
一、按確認法律關係之訴，非原告有即受確認判決之法律上利益
    者，不得提起之；確認證書真偽或為法律關係基礎事實存否
    之訴，亦同。民事訴訟法第247 條第1 項定有明文。所謂即
    受確認判決之法律上利益，係指因法律關係或證書真偽或為
    法律關係基礎事實之存否不明確，原告主觀認為其法律上地
    位有不安之危險存在，而此項危險得以對於被告之確認判決
    除去者而言。經查本件原告主張其得繼承訴外人莊運或莊
    建陞對於被告之派下員資格，而請求確認其對被告之派下員
    繼承權存在，既經被告否認原告得繼承被告之派下員資格，
    顯見原告為被告之派下員資格繼承權之存否有主觀之不明確
    ，足致原告就其主張繼承為被告之派下員地位有受侵害之危
    險，而此危險，於本院認原告之主張為有理由時，並得以對
    於被告之確認判決加以除去，揆諸首揭說明，原告自有即受
    本件確認判決之法律上利益，是原告提起本件確認之訴要屬
    合法，應予准許。
二、原告起訴主張原告莊秀霞係被告派下員莊運之配偶，原告
    乙○則為莊運之女，莊運已於民國89年4 月14日死亡，
    依民法第1138條、第1148條規定，原告當然取得莊運派下
    權之繼承權而具派下員資格。況原告乙○亦為被告派下員莊
    建陞（即莊運之父）之孫女，莊建陞於95年4 月30日死亡
    ，依民法第1140條規定，原告乙○亦取得代位繼承其派下權
    之繼承權，而得為被告之派下員，然被告以女子不得繼承被
    告之派下權而否認原告之繼承權，原告自得提起本件訴訟。
    至內政部頒布之祭祀公業土地清理要點（下稱公業土地清理
    要點）第12條規定：「祭祀公業派下權之繼承或喪失，依規
    約定之，無規約或規約未規定者，依民事習慣定之。」及被
    告之規約第4 條第1 、2 款規定（下稱系爭規約）：「本公
    業派下員資格如下：（一）本公業派下權以男性直系血親卑
    親屬冠莊姓者為限，父在子列。（二）派下員死亡無男性直
    系血親卑親屬者，其女姓招贅所生男子冠莊姓者，亦具派下
    權。」，違反憲法第23條規定之法律保留原則、第7 條男女
    平等及憲法增修條文第10條第6 項應消除性別歧視之規定，
    因此系爭規約違反民法第72條之規定而無效，自應拒絕適用
    。另最高法院70年第22次民事庭會議決議，認為祭祀公業派
    下權之繼承，從民間習慣而排除民法有關繼承之實務見解，
    亦違反民法第1 條、第2 條及憲法第7 條、憲法增修條文第
    10條第6 項對於性別平等之保障、憲法第15條財產權、憲法
    第22條關於其他基本權利之保障而違憲。且修正之民法第10
    59條規定對於子女姓氏之約定與變更，將使爾後男系子孫未
    必皆從父姓，則上開最高法院決議限制子女為派下員資格而
    求其祭祀公業派下員之「同氏」，將因而成為無意義之事，
    系爭規約亦將限制人民行使民法第1059條規定對於姓名權之
    保障的立法意旨，上開最高法院之決議自因違反前開法律及
    憲法規定而不得適用。另總統於96年12月12日公布之祭祀公
    業條例尚未經行政院公布施行，亦不適用於本件紛爭等語。
    並聲明：（一）確認原告就被告派下員繼承權存在，並溯及
    回復原告之派下員之繼承權及派下員資格。（二）倘原告將
    受不利判決時，請裁定停止訴訟程序並聲請大法官會議解釋
    。
三、被告則以依公業土地清理要點第12條及祭祀公業條例第4 條
    第1 項規定，祭祀公業之派下員資格依其規約定之，而依系
    爭規約，原告均不具被告之派下員資格，是原告提起本件訴
    訟，與法自有未合等語資為抗辯。並聲明︰如主文所示。
四、兩造不爭執之事實︰
    原告分別係被告派下員莊建陞之3 男莊運之妻子及女兒，
    原告乙○未婚，莊運無男嗣，而莊運於89年4 月14日死
    亡，莊建陞則於95年4 月30日死亡。
五、原告又主張依民法第1138條、第1148條及第1140條規定，原
    告得繼承莊運或代位繼承莊建陞對於被告之派下員資格，
    系爭規約、公業土地清理要點及最高法院70年第22次民事庭
    會議決議，均違反前開所述各條憲法及民法之規定而無效，
    祭祀公業條例則未經行政院公布施行，自均不得適用於本件
    爭執云云，則為被告所否認，並以前開情詞置辯。經查：
（一）祭祀公業條例雖經總統於96年12月12日公布，但於本件言
      詞辯論終結時之97年5 月7 日尚未經行政院公布施行乙節
      （按已於97年5 月19日經行政院以院臺秘字第0970018139
      號令公布，定自97年7 月1 日施行），為本院職務上所已
      知，被告亦不爭執祭祀公業條例尚未經行政院公布施行乙
      事，是原告主張祭祀公業條例不得適用於本件訴訟，要屬
      有據，被告援引祭祀公業條例第4 條第1 項規定為抗辯，
      自無可採。
（二）又按民事，法律所未規定者，依習慣，無習慣者，依法理
      。為民法第1 條所明文。祭祀公業條例於本件辯論終結時
      ，既尚未經行政院公布施行，亦查無其他法律可以定祭祀
      公業之法律關係，則依照民法第1 條規定，自應依祭祀公
      業所成立之習慣，如無習慣者，始依法理判斷之。而依我
      國民間習慣，稱祭祀公業者，係以祭祀祖先為目的而設立
      之獨立財產，其構成須有享祀人、設立人及獨立之財產，
      享祀人即為該公業欲祭祀之祖先，設立人則為提供財產成
      立祭祀公業之人，設立人及其子孫均為該祭祀公業之派下
      （即祭祀公業社團之社員），派下以男系之男子孫為限，
      出嫁女子之子孫不得為派下，蓋因當時女子不為家產之基
      本應分人（即當時女子無遺產繼承權），且女子無祭祀祖
      先之權利義務之故，但女子因其家無男子（兄弟）可承繼
      派下權而招贅夫，或未招贅生有男子或收養男子者，該男
      子均可為派下。派下權則為派下對於祭祀公業所有之權利
      及義務之總稱，亦稱為房份（參照行政院法務部93年5 月
      出版之台灣民事習慣調查報告第753 、754 、782 頁）。
      本院認設立人既為提供祭祀公業財產之人，且其財產提出
      後，已與各設立人之個人財產相分離而另成獨立之財產，
      則基於財產所有權人本得自由處分其財產及私法自治之原
      則，設立人或祭祀公業派下員全體依創立祭祀公業之宗旨
      或共同制定之規約，明定原則上以其男系子孫始有派下權
      ，例外規定於女子因其家無男子可承繼派下權而招贅夫或
      （及）生下男子或收養男子等情形，始可以承繼其家之派
      下權（即房份），而排除民法繼承編有關遺產繼承規定之
      適用者，經核並無違反我國公共秩序或善良風俗之處，自
      應認為有效並予以尊重。即司法院院字第647 號解釋，亦
      認為：「家族中之祭祀公產，以男系子孫輪管或分割或分
      息者，係本於從習慣為家族團體之公共規約，在女子向無
      此權，苟非另行約定，自不得與男系同論。」；及最高法
      院70年第22次民事庭會議決議同認為：「祭祀公業之繼承
      ，依從習慣，係以享有派下權之男系子孫或奉祀本家祖先
      之女子及從母姓之子孫為限，一般女子或不從母姓之子孫
      （例如招贅婚之子女係從母姓），向無派下權，即不得繼
      承祭祀公業財產（參照司法院院字第647 號解釋），故民
      法所定一般遺產之繼承，於祭祀公業財產之繼承，不能為
      全部之適用。」是被告辯稱其祭祀公業派下員之資格應依
      其規約定之乙節，要屬可採，原告主張其得分別逕依民法
      第1138條、第11 48 條及第1140條規定，而繼承莊運或
      代位繼承莊建陞對於被告之派下員資格云云，顯然忽略前
      開所述祭祀公業成立之特性及其習慣，並不足取。
（三）再查被告於90年9 月1 日向桃園縣中壢市公所（下稱中壢
      市公所）申請備查之祭祀公業規約，其第4 條規定：「肆
      、本公業派下員資格如左：（一）本公業派下權以男性直
      系血親卑親屬冠莊姓者為限，父在子列。（二）派下員死
      亡無男性直系血親卑親屬者，其女性招贅所生男子冠莊姓
      者，亦具派下權。（三）養子女與婚生子女同。：：：：
      」，有本院依職權向中壢市公所調閱之該所90年9 月28日
      90中市民字第46542 號函及系爭規約各1 件在卷可稽，核
      與被告提出附卷之系爭規約影本相符，並經原告自承系爭
      規約屬實，參照前段說明，自應依系爭規約之規定來決定
      原告得否取得被告之派下權（或稱派下員資格）。原告既
      自承：莊運死亡後並無遺留男嗣，原告甲○○為莊運
      之配偶，原告乙○為莊運之女且尚未婚等情，可知原告
      甲○○本無繼承被告之派下權資格，原告乙○亦無招贅夫
      並生下莊姓男子孫之事，則依系爭規約規定，原告自均無
      承繼被告之派下員資格，而不得取得派下權，是原告主張
      其基於繼承或代位繼承莊建陞及莊運之派下權，具有被
      告之派下員繼承權云云，要無可採。
（四）雖原告另以首述情詞，主張系爭規約、公業土地清理要點
      及最高法院70年第22次民事庭會議決議，均違反前開所述
      各條憲法及民法之規定而無效，均不得適用於本件爭執，
      如做出對原告不利之判決，應裁定停止本件訴訟程序並聲
      請大法官會議解釋云云。惟按祭祀公業既係基於民間習慣
      所設立，且其派下權之取得，應尊重設立人及其祭祀公業
      派下員全體所訂立之規約，以符合財產自由處分及私法自
      治原則，有如前述，自無違反原告前開所述各條憲法及民
      法之規定，是原告此部分之主張，亦無可採。
六、綜上所述，原告主張其依民法第1138條、第1148條及第1140
    條規定，而得繼承莊運或代位繼承莊建陞對於被告之派下
    員資格，並認為系爭規約違反其所述各條憲法及民法之規定
    而無效，應拒絕適用於本件爭執，並裁定停止本件訴訟程序
    及聲請大法官會議解釋等節，均屬無稽，而依系爭規約規定
    ，原告並無被告之派下員資格，不得取得被告祭祀公業之派
    下權，從而原告訴請確認原告就被告派下員繼承權存在，並
    溯及回復原告之派下員之繼承權及派下員資格；倘原告將受
    不利判決時，請裁定停止訴訟程序並聲請大法官會議解釋，
    均無理由，不應准許。
七、本件事證已臻明確，兩造其餘攻擊防禦方法及舉證，核與判
    決結果無影響，爰不一一論述，附此敘明。
據上論結，本件原告之訴為無理由，依民事訴訟法第78條，判決
如主文。
中    華    民    國    97    年     5    月    21    日
                        家事法庭法  官  林雯娟
以上正本係照原本作成。
如對本判決上訴應於判決送達後20日內向本院提出上訴狀（須附
繕本），並繳納上訴費用。
中    華    民    國    97    年     5    月    21    日
                                書記官  楊慧伶


司法院資訊處製作；財團法人民間司法改革基金會備份。
